【裁判字號】    95,上訴,400
【裁判日期】    950529
【裁判案由】    妨害自由等
【裁判全文】
臺灣高等法院臺南分院刑事判決         95年度上訴字第400號
上  訴  人
即  被  告  甲○○
選任辯護人  林金陽律師
上列上訴人因妨害自由等案件，不服臺灣雲林地方法院94年度訴
字第549號中華民國95年2月27日第一審判決（起訴案號：臺灣雲
林地方法院檢察署93年度偵字第4071號、94年度偵字第2154號）
，提起上訴，本院判決如下：
    主  文
上訴駁回。
    事  實
一、緣盧清在（綽號「肉在」，已於94年3月11日死亡，經檢察
    官另為不起訴處分）與李進財均係竊車勒贖集團之成員。李
    進財於93年9月8日為警方查獲竊車勒贖案後，即聯絡盧清在
    協助準備交保金新臺幣（下同）30,000元，並請丙○○至國
    道一號高速公路嘉義交流道附近與盧清在見面並拿取上開交
    保金。惟盧清在至嘉義交流道時卻遭人圍捕開槍，盧清在因
    而懷疑係李進財、丙○○2人向警方告密，即萌報復之念，
    遂邀同友人蘇燈照、廖俊傑（以上二人均經原審依共同以非
    法方法，剝奪人之行動自由罪，判處罪刑，未據該二人提起
    上訴而確定）及甲○○本於妨害自由及傷害之犯意聯絡，於
    93年9月10日凌晨2至3時許，由廖俊傑駕駛車牌號碼BQ-7668
    號自用小客車，搭載蘇燈照、甲○○至位於雲林縣元長鄉潭
    西村潭內44號丙○○之住處。經丙○○開門，蘇燈照、廖俊
    傑及甲○○即進入丙○○上開住處，由廖俊傑持其所有之電
    擊棒電擊李進財3下後，蘇燈照、廖俊傑及甲○○即將李進
    財、丙○○2人強押至雲林縣元長鄉山內村蔥仔寮附近公墓
    應公廟前空地，控制李進財、丙○○二人之行動自由。甲○
    ○與廖俊傑、蘇燈照並接續上開傷害之犯意聯絡，在上開應
    公廟前空地，由廖俊傑持電擊棒、蘇燈照則徒手分別毆打李
    進財、丙○○。蘇燈照隨後再拿廖俊傑所持之電擊棒電擊丙
    ○○，並以鞭炮捆綁李進財身上後點火燃放。之後，蘇燈照
    接獲盧清在電話，即與廖俊傑駕車至嘉義縣交流道載盧清在
    ，並先至蘇燈照之住處拿取蘇燈照所有之鋁棒後，趕往上開
    應公廟前空地。於蘇燈照及廖俊傑前往搭載盧清在之期間，
    甲○○即留在應公廟前空地控制李進財及丙○○之行動自由
    。盧清在至上開空地後即持上開鋁棒，蘇燈照則持煙灰缸分
    別毆打李進財、丙○○二人，致丙○○身上多處受傷（李進
    財部分由其母乙○提出告訴，丙○○遭傷害部分未據丙○○
    告訴）；另李進財則因盧清在持鋁棒用力擊中胸部左外側，
    傷勢嚴重不支倒地。盧清在等人因天色漸亮，發覺附近農田
    有人開始工作，始駕車逃逸離去現場。事後李進財經送醫急
    救後，延至93年9月18日14時許，因脾臟破裂大量腹內出血
    休克死亡。嗣警方據報循線，於93年9月19日11時50分許查
    獲，並分別於上開自用小客車車內及蘇燈照位於雲林縣元長
    鄉○○村○○路18巷4號之住處臥房內分別扣得廖俊傑、蘇
    燈照所有之電擊棒、鋁棒各1支。
二、案經雲林縣警察局虎尾分局報請臺灣雲林地方法院檢察署檢
    察官偵查後起訴。
    理  由
壹、證據調查方面
    按除被告所犯為死刑、無期徒刑或最輕本刑為三年以上有期
    徒刑之罪或高等法院管轄第一審案件者外，於前條第一項程
    序進行中，被告先就被訴事實為有罪之陳述，審判長得告知
    被告簡式審判程序之旨，並聽取當事人、代理人、辯護人及
    輔佐人之意見後，裁定進行簡式審判程序；又按簡式審判程
    序之證據調查，不受第一百五十九條第一項、第一百六十一
    條之二、第一百六十一條之三、第一百六十三條之一及第一
    百六十四條至第一百七十條規定之限制，刑事訴訟法第三百
    六十四條準用同法第二百七十三條之一第一項、第二百七十
    三條之二，分別定有明文。查被告甲○○於本院審理時對於
    檢察官起訴之事實，為有罪之陳述，經審判長告知簡式審判
    程序之旨，並聽取公訴人、被告及選任辯護人之意見後，爰
    依刑事訴訟法第二百七十三條之一第一項規定，裁定本件進
    行簡式審判程序，合先敘明。
貳、認定犯罪事實所憑證據及理由
一、上開犯罪事實業據被告甲○○坦白承認，核與共犯蘇燈照、
    廖俊傑警詢、偵訊、原審審理時所供，及被害人李進財於警
    詢時之陳述（見相字卷第24頁至第25頁）、證人陳秋萍即被
    害人丙○○之同居女友於警詢時之陳述，以及證人即被害人
    丙○○於警詢時之陳述及原審審理時之證述大致相符。而被
    害人李進財疑因胸部左外側遭鈍力毆擊，致脾臟破裂大量腹
    內出血休克死亡，死亡方式為「他殺」一節，有雲林縣警察
    局虎尾分局元長分駐所刑事案件呈報單、現場照片10幀、相
    驗照片、相驗屍體證明書、勘驗筆錄、驗斷書、鑑定書、被
    害人李進財於中國醫藥大學北港附設醫院、佛教大林慈濟醫
    院就診之病歷資料（見相字卷第18頁至第22頁、第31頁、第
    39頁、第51頁至第74頁、第77頁、第80頁至第85頁、第89
    頁至第95頁、第103頁、偵卷第65頁至第124頁）在卷可稽。
    另盧清在係於94年3月11日因甲基安非他命及安非他命之使
    用、促成原有心臟病變、導致心因性休克死亡等情，亦有相
    驗屍體證明書在卷可查（見偵卷第191頁）。復有盧清在與
    被告甲○○及蘇燈照、廖俊傑等3人持以實施上開犯行之電
    擊棒、鋁棒各1支扣案可證。被告甲○○之自白與事實相符
    ，應可採信。
二、被告甲○○雖曾陳稱案發當日係欲向蘇燈照討債，經蘇燈照
    告知要向被害人李進財索討債務，始跟蘇燈照、廖俊傑一同
    前往云云，然蘇燈照與廖俊傑深夜前往被害人丙○○上開住
    處以電擊棒強押被害人李進財及丙○○外出，並以電擊棒、
    煙灰缸等物傷害被害人李進財，被告甲○○如非與蘇燈照、
    廖俊傑等人有上開妨害自由與傷害之犯意聯絡，於被害人丙
    ○○上開住處見蘇燈照及廖俊傑以電擊棒傷害被害人李進財
    並強押被害人李進財、丙○○外出時即可自行離去，又於上
    開應公廟前蘇燈照、廖俊傑二人離去要搭載盧清在時，被告
    甲○○亦可離去現場，被告甲○○捨此不為，而留在上開應
    公廟前，當係負責留下看守被害人李進財及丙○○，足認其
    與蘇燈照、廖俊傑確係基於妨害自由及傷害之犯意聯絡無疑
    。被告甲○○上開犯罪動機之陳述，仍無礙其與蘇燈照、廖
    俊傑確有共同妨害自由及傷害被害人之事實。本件事證明確
    ，被告上開犯行堪以認定，應予依法論科。
參、論罪科刑之理由
一、按以自己共同犯罪之意思，參與實施犯罪構成要件以外之行
    為，或以自己共同犯罪之意思，事先同謀，而由其中一部分
    人實施犯罪之行為者，均為共同正犯，司法院釋字第109 號
    解釋文可資參照。故而刑法共同正犯係二人以上共同實施犯
    罪行為者，主觀要件上必須有共同犯罪之意思，但意思聯絡
    不以在實施行為前已存在為必要，事前雖無意思聯絡，而於
    犯罪實行之中或已實行一部之後始發生共同實行之意思者，
    仍不失為意思之聯絡，而客觀要件必須有共同實行行為，亦
    即必須分擔於犯罪構成要件之行為。
二、核被告甲○○與蘇燈照、廖俊傑進入丙○○住處，持電擊棒
    電擊李進財後，將李進財、丙○○二人強押外出，控制李進
    財、丙○○二人之行動自由，並由廖俊傑持電擊棒、蘇燈照
    徒手分別毆打李進財、丙○○，再由蘇燈照以鞭炮捆綁李進
    財身上後點火燃放，且於蘇燈照及廖俊傑前往搭載盧清在之
    期間，被告甲○○仍留守控制李進財及丙○○之行動自由，
    任由盧清在持鋁棒，蘇燈照持煙灰缸分別毆打李進財、丙○
    ○二人，致李進財、丙○○二人身上多處受傷，李進財受傷
    部分且由其母乙○提出告訴等情所為，係犯刑法第277條第1
    項及同法第302條第1項之罪。被告甲○○與蘇燈照、廖俊傑
    、盧清在三人間，就上開犯行，有犯意聯絡，及行為分擔，
    為共同正犯。
三、被告甲○○與蘇燈照、廖俊傑先於被害人丙○○上開住處以
    電擊棒電擊傷害被害人李進財，嗣於強押被害人李進財至上
    開應公廟前空地時復分別為上開傷害行為，均係基於同一傷
    害犯意下之接續多次行為，僅侵害一個法益，應為接續犯，
    屬單純一罪。又刑法第302條第1項之妨害自由罪，原以強暴
    、脅迫為構成要件，其因而致普通傷害，乃強暴、脅迫當然
    之結果，除另有傷害故意外，仍祇成立該條項之罪，無同法
    第277條第1項之適用，固有最高法院30年上字第3701號可資
    參照。然查，本件被害人李進財遭被告甲○○等3人共同妨
    害自由及傷害，上開傷害結果係被告甲○○等3人於強押被
    害人李進財之外，另以事先準備之電擊棒電擊被害人李進財
    ，並於將被害人李進財、丙○○強押至上開應公廟前空地後
    ，再接續以電擊棒、煙灰缸等電擊或毆擊被害人李進財所致
    ，顯非妨害自由行為之當然結果，應係另基於傷害故意，在
    被害人丙○○上開住處強押被害人李進財之際及將被害人李
    進財帶至上開應公廟前之空地後，實施傷害行為所致，並非
    妨害自由的當然結果，應係另基於傷害故意所為之傷害行為
    ，而應另論以刑法第277條第1項之傷害罪。
四、被告甲○○等於實施妨害自由行為時即已預先準備電擊棒，
    並於控制被害人李進財、丙○○之行動自由期間，再持之用
    以傷害被害人李進財及丙○○，其妨害自由之犯行與傷害行
    為之間，應有方法、目的之牽連關係。從而，被告甲○○所
    犯上開2罪，應依刑法第55條牽連犯之規定，從情節較重之
    刑法第302條第1項之妨害自由罪處斷。
肆、本院維持原判決之理由：
一、原判決以被告甲○○部分罪證明確，因予適用刑法第28條、
    條、第277條第1項、第302條第1項、第55條、第38條第1項
    第2款，罰金罰鍰提高標準條例第1條前段之規定。並審酌被
    告甲○○與蘇燈照、廖俊傑於凌晨2至3時許深夜時間，持電
    擊棒至被害人丙○○住處強押被害人李進財及丙○○外出，
    對於住宅安寧危害甚鉅，惟考量被告甲○○共犯本案犯行，
    係因蘇燈照謀議前往，參與程度較蘇燈照、廖俊傑為低，且
    事後已取得被害人李進財母親乙○之諒解（見原審卷第52頁
    反面），但因其行為已對一般人民及被害人居住安全造成之
    恐懼至深，故被告甲○○雖無實際傷害被害人李進財、丙○
    ○之行為，但其與蘇燈照、廖俊傑共犯上開妨害自由及傷害
    犯行，此等暴力犯行應有給予適當監禁處罰以資懲儆之必要
    ，而量處被告甲○○有期徒刑一年，以示懲戒。
二、扣案之電擊棒、鋁棒各1支，分別係共犯廖俊傑、蘇燈照所
    有，業據廖俊傑、蘇燈照於原審審理時自承不諱（見原審卷
    第167頁），且係供犯罪之用，應依刑法第38 條第1項第2款
    之規定，均宣告沒收。
三、按刑罰之量定，固屬法院自由裁量之職權行使，惟刑事審判
    之量刑，在於實現刑罰權之分配的正義，故法院對科刑判決
    之被告量刑，應符合罪刑相當原則，使罰當其罪，以契合人
    民之法律感情。此所以刑法第五十七條明定科刑時應審酌一
    切情狀，尤應注意該條所列各款情形，以為科刑輕重之標準
    。又刑之量定首在矯治、改善行為人反社會危險性，因此科
    刑時除應注意審酌該條第九款犯罪所生之客觀影響外，對於
    其餘依據主觀主義及防衛社會之精神所釐訂行為人主觀上之
    犯罪動機、犯罪時所受之刺激等項，仍應特別加以審酌。查
    原審量處被告甲○○刑罰，已就被告受邀犯案之動機，於凌
    晨2至3時許深夜時間，持電擊棒至被害人住處強押被害人外
    出毆打，對於住宅安寧及人身安全危害甚鉅，及考量被告參
    與程度較蘇燈照、廖俊傑為低，且事後已取得被害人李進財
    母親乙○之諒解等一切情狀，詳為審酌，故量處被告甲○○
    有期徒刑一年示懲，有別於蘇燈照所處之有期徒刑二年十月
    及廖俊傑所處之有期徒刑二年。本院經核，原判決認事用法
    ，均無違誤，量刑亦稱妥適。被告上訴意旨稱其已坦承犯行
    ，且參與程度低，可責性不高，並已取得被害人之母親諒解
    ，且其家庭狀況不適合入監執行，本身並無前科云云，請求
    從輕量刑並為緩刑之宣告，惟其上訴意旨所陳各節，均經原
    審審酌如前，且本案被害人李進財因被告妨害自由中由盧清
    在持鋁棒用力擊中胸部左外側，傷勢嚴重不支倒地，嗣因脾
    臟破裂大量腹內出血休克死亡，被告雖與盧清在無犯意聯絡
    ，惟亦有間接之促成因素，原判決上開量刑並未予緩刑之宣
    告，本院認符合罪刑相當原則，其提起上訴，指摘原判決量
    刑不當，核無理由，應予駁回。
伍、適用之法律
    刑事訴訟法第368條、第364條、第273條之1第1項。
本案經檢察官邱克斌到庭執行職務。
中    華    民    國    95    年    5     月    29    日
                  刑事第二庭  審判長法  官  葉居正
                                    法  官  吳森豐
                                    法  官  莊俊華
以上正本證明與原本無異。
如不服本判決，應於收受本判決後十日內向本院提出上訴書狀。
其未敘述上訴理由者並得於提起上訴後十日內向本院補提理由書
狀（均須按他造當事人之人數附繕本）「切勿逕送上級法院」。
                                    書記官 董挹棻
中    華    民    國    95    年    5     月    29    日
附錄：本判決論罪科刑條文：
刑法第277條第1項：
傷害人之身體或健康者，處 3 年以下有期徒刑、拘役或 1 千元
以下罰金。犯前項之罪因而致人於死者，處無期徒刑或7年以上
有期徒刑；致重傷者，處3年以上10年以下有期徒刑。
第302條第1項：
私行拘禁或以其他非法方法，剝奪人之行動自由者，處 5 年以下
有期徒刑、拘役或 300 元以下罰金。


司法院資訊處製作；財團法人民間司法改革基金會備份。
